臺灣高雄地方法院民事判決　　　　　　 100年度簡上字第63號
上　訴　人　丁○○○保險股份有限公司
法定代理人　丙○○
訴訟代理人　甲○○
被上訴人　　乙○○
當事人間請求損害賠償事件，上訴人對於民國99年11月11日本院
98年度雄簡字第4183 號第一審判決提起上訴，本院民國100 年5
月18日言詞辯論終結，判決如下：
    主      文
原判決確認上訴人對於被上訴人於民國八十八年九月十七日以保
單質借之借款債權新台幣伍萬元，及被上訴人於民國九十年九月
四日以保單質借之借款債權新台幣壹拾肆萬元均不存在部分及訴
訟費用負擔之裁判均廢棄。
上開廢棄部分，被上訴人在第一審之訴駁回。
其餘上訴駁回。
第一、二審本訴訴訟費用由被上訴人負擔。第一、二審反訴訴訟
費用由上訴人負擔。
    事實及理由
壹、程序部分：
    本件被上訴人經合法通知，未於言詞辯論期日到場，核無民
    事訴訟法第386 條各款所列情形，爰依上訴人之聲請，由其
    一造辯論而為判決。
貳、本訴部分：
一、被上訴人主張：伊與訴外人戊○○原係夫妻（業已於民國95
    年4 月13日離婚），因戊○○缺錢花用，竟分別於民國88年
    9 月17日及90年9 月4 日，在戊○○位於高雄市○○區○○
    街9-19號住處內，以在被上訴人所提供空白保單借款借據上
    「立據人要保人」、「要保人」、「聲明人（要保人本人）
    」、「簽名處」等欄位處偽造署押、印文之方式，偽造被上
    訴人名義之保單（下稱系爭保單）借款借據後，交予不知情
    之上訴人而行使之，並向上訴人佯稱係受被上訴人之託，嗣
    即以系爭保單向上訴人各質押借款新臺幣（下同）5 萬元、
    14萬元。惟戊○○之前開偽造文書犯行，業經本院以97年度
    審簡字第7316號刑事判決判處有期徒刑1 月又15日，如易科
    罰金，以新臺幣9 百元折算1 日在案，被上訴人確無授權或
    委託戊○○以系爭保單向上訴人質押借款之行為，前開借款
    債權自屬不存在等語，為此爰提起本件確認之訴，求為判命
    ：確認上訴人對於被上訴人以系爭保單所質借之借款債權均
    不存在。
二、上訴人則以：系爭保單蓋有被上訴人印章之印文，戊○○應
    已獲得被上訴人之授權而向上訴人為上開質押保單借款行為
    ，且縱未經被上訴人同意，其既將家中所經營之所有事業及
    其個人資料均交由戊○○處理，自應負表見代理之責；況被
    上訴人自87年間離家出走後即未再支付家中所需生活費及未
    成年子女之保護教養費用，戊○○必須藉由質押保單借款以
    解家庭生活燃眉之急，當屬夫妻間日常家務之代理，被上訴
    人稱未授權戊○○向上訴人質押保單借款而欲卸免家庭照護
    義務，不符社會家庭生活情理，自不能謂被上訴人以系單保
    單所質借之借款債權不存在等語，資為抗辯，並聲明：（一
    ）被上訴人之訴駁回；（二）如受不利判決，願供擔保請准
    宣告免為假執行。
三、原審審理結果：以被上訴人之妻戊○○到庭證述未經被上訴
    人同意而偽造被上訴人之簽名並蓋用其印章向上訴人辦理保
    單質借，且潘女亦因該行為而被判刑1 月又15天，如易科罰
    金每日折算900 元確定，潘女既未獲被上訴人授權，對被上
    訴人即不生效力。又被上訴人雖將家中所經營之所有事業及
    個人資料均交由潘女處理，但印章只是留在家中並未有以自
    己行為使第三人信有代理授權授與之行為，亦不成立表見代
    理。另保單質借並非夫妻日常家務代理之範圍，上訴人未能
    舉證保單所質借之款項均用於家庭開銷及子女保護教養費用
    等理由，判決確認如主文第一項所示，對上訴人之5 萬元及
    14萬元之借款債權不存在。
四、上訴人不服，以被上訴人離家出走未支付家庭生活費用及子
    女教育費，潘女以妻身分持被上訴人保單質借金錢維持家庭
    ，應屬夫妻日常家務代理，況被上訴人離家時，將事業及客
    戶資料、印章存摺、繳交保費等均交給潘女處理，足認有表
    見代理之行為，且縱若潘女未合法代理，亦無表見代理，則
    上訴人之錢匯入被上訴人之帳戶，上訴人亦應構成不當得利
    ，乃請求判決如主文第一、二、四項所示。
參、反訴部分
一、反訴原告即上訴人主張：如鈞院認系爭保單借款無效，惟上
    訴人既已將19萬元之金額匯入被上訴人前開帳戶，即便該款
    項非為被上訴人所花用，亦係由戊○○以之代被上訴人履行
    應盡之保護教養子女義務，被上訴人確受有利益，且欠缺法
    律上原因，為此爰依民法第179 條之規定，請求被上訴人返
    還不當得利等語，並聲明：被上訴人應給付上訴人19萬元，
    及自反訴起訴狀送達翌日即99年7 月1 日起至清償日止，按
    週年利率5 ％計算之利息。
二、反訴被告即被上訴人則以，質押系爭保單所借得之上開款項
    均由戊○○使用，且上訴人也未舉證戊○○確將該筆金額使
    用於被上訴人未成年子女之保護教養費用上，自無不當得利
    可言等語，資為抗辯，並聲明：上訴人之訴駁回。
三、原審審理結果：以所謂預備反訴，係指於預料本訴勝訴或敗
    訴之情形下，以之為條件而提起之反訴，我國民事訴訟法就
    此雖未設有規定，惟以原告勝訴或敗訴為條件，反訴之提起
    不明確、不特定，其審理之對象及範圍即無從確定，尚難與
    本訴利用同一程序，此種反訴自不應准許，而依民事訴訟法
    第249 條第1 項第6 款之規定，駁回反訴。
肆、兩造不爭執之事項：
一、戊○○分別於88年9 月17日、90年9 月4 日以被上訴人之名
    義持系爭保單向上訴人各冒貸5 萬元、14萬元之事實。
二、上訴人已將前開金額匯入原告於高新銀行大公分行所開設帳
    號000000000000號帳戶之事實。
伍、得心證之理由：
    本件之關鍵在於被上訴人之妻以系爭保單向上訴人借款，是
    否發生代理或表見代理之效力，若發生效力則上訴人對於被
    上訴人之前揭借款債權存在，被上訴人持有該借款即有法律
    上之原因而不構成不當得利，若不生代理或表見代理之效力
    ，則兩造間不生借貸之法律關係，始生被上訴人是否構成不
    當得利之情形。
一、按意定代理權之授權行為，並非要式行為，其授與無須依一
    定之方式，明示或默示之授權均得為之，此觀民法第167 條
    規定甚明（最高法院86年度台上1736號判決參照）。
   1、本件被上訴人於87年底就離家出走，未居住於戶籍地，所
      有信件都是交由其妻收受，而其離家時只帶走身分證和買
      房子的地契（見地檢署96年度他字第6574號卷96年9 月5
      日，97 年4月9 日訊問筆錄），其餘東西都未帶走，尤有
      甚者其自75年開始經營之清潔公司於87年底離家出走時，
      也把所有事業都交由訴外人即其妻子戊○○處理，每月所
      賺的錢，也沒向她拿過分文。（見被上訴人所提聲明書，
      原審卷第75頁）
   2、被上訴人於離家出走時只帶走身分證和房地權狀，而將所
      有物品包括其所開設之清潔公司，亦均交由其妻戊○○處
      理，戊○○欲處理被上訴人公司業務，包括承接客戶、開
      立收據、支出費用、公司資金週轉、申報營業稅等一切事
      務，非以被上訴人名義為之不可，而上訴人既有將全部營
      業交由其妻戊○○處理之意，當然即包括將代理權授予，
      否則戊○○將如何處理其事務？被上訴人若未有將代理權
      概括授予戊○○，何以潘女得以被上訴人名義經營清潔公
      司，又若被上訴人未將家庭事務之處理權限授予潘女，何
      以不連同保單一併帶走，而要特別帶走土地權狀？被上訴
      人之行為適足以證明其僅不動產部分不願授權予其妻處理
      ，其餘部分均默示授權予潘女代為處理，此從潘女代被上
      訴人繳納保費，接收信件及處理一切事務益足資證明。
   3、被上訴人既概括授權予其妻戊○○處理其除不動產以外之
      所有事務，則潘女即有權以其名義對外為法律行為，包括
      日常家庭事務，以及有關公司營業之事項，姑不論本件借
      款係用於日常家庭費用或公司週轉所用，被上訴人之妻持
      用被上訴人之保單，以被上訴人名義代為簽署被上訴人姓
      名向上訴人辦理保單質押借款事宜，即不能謂為無權代理
      （實為代行）。被上訴人之妻既有權代理被上訴人，其以
      被上訴人名義所為之借款，自對被上訴人發生效力。
二、按民法第1003條規定：「夫妻於日常家務，互為代理人。夫
    妻之一方濫用前項代理權時，他方得限制之。但不得對抗善
    意第三人。」。次按「妻處分其夫之不動產，通常固不屬於
    民法第一千零零三條第一項，所謂日常家務之範圍，惟其夫
    應負擔家庭生活費用而在淪陷期間僑居海外者，關於支付家
    庭生活之必要行為，不得謂非日常家務，如依其情形，妻非
    處分其夫之不動產不能維持家庭生活，而又不及待其夫之授
    權者，其處分不動產，自屬關於支付家庭生活費用之必要行
    為，應解為包括於日常家務之內。」最高法院36年上字第53
    56號判例著有明文。準此，若夫妻之一方非處分他方之財產
    不能維持家庭生活，又不及待他方或無法取得他方之授權，
    而處分他方之財產，應屬日常家務之範圍內，而得互為帶代
    理人。經查：
   1、被上訴人於87年底離家出走，出走後將扶養小孩及家庭生
      活費用都交給其妻戊○○負擔，此為被上訴人所自承。而
      在被上訴人未離家之前，有關家中之保險、申請房貸、車
      貸等都是其妻潘女在處理，所以被上訴人的印章也在潘女
      保管中（見本院刑事卷97年審簡字第7316號98年7 月24日
      訊問筆錄）。足見在被上訴人未離家之前，家庭中之保險
      及貸款等事項即都由潘女在處理，且被上訴人離家後亦未
      特別對潘女之處理權限加以限制，自不得於事後以未授權
      而對抗善意第三人。
   2、被上訴人之子女己○○、庚○○分別於地檢署證稱：「…
      因為那時告訴人（即被上訴人）離家出走，家裡沒有錢，
      …. 我（即己○○）當時是半工半讀，家裡經濟由我與我
      母親出去工作，那時家裡經濟不好過。…如我哥哥所說的
      ，我父親離家後家裡經濟非常不好過，…我父親離家出走
      時把家裡的錢都拿走了。…. 都沒有給生活費。都是我母
      親把我們養大的。」（檢察署96年度他字6574號卷97年4
      月9 日訊問筆錄）。且戊○○於原審開庭時亦稱：「當時
      原告不在，且保單的錢都是我在付的，家裡需要付房貸、
      小孩註冊費，…. 」（原審卷第48頁）。被上訴人於87年
      底離家出走，戊○○須獨自一人維持家庭經濟、養育尚在
      求學階段之兒女，乃於88 年9月17日及90年9 月4 日藉由
      辦理系爭保單借款以支應家庭生活開銷及小孩教育費用，
      依前揭最高法院判例，如依其情形，妻非處分其夫之不動
      產不能維持家庭生活，而又不及待其夫之授權者，其處分
      不動產，自屬關於支付家庭生活費用之必要行為，應解為
      包括於日常家務之意旨，舉重以明輕，本件因被上訴人離
      家未支付家庭生活費用及子女扶養費，其妻持用其保單質
      借之行為，亦應認為包括於日常家務之範圍內，戊○○以
      其違背上訴人配偶之地位即得代理被上訴人辦理系爭保單
      借款。
伍、綜上所述，本件被上訴人既有代理權之概括授與，縱認未授
    予代理權，其原配偶本於日常家務代理權，亦屬有權代理被
    上訴人為保單質借之行為，而應對被上訴人本人發生效力，
    而與上訴人發生借貸之法律關係，上訴人以未授予代理權，
    主張其與上訴人之借貸法律關係不存在，尚非有據。原審認
    定被上訴人與上訴人間之五萬元及14萬元之借款債權不存在
    上訴意旨求予廢棄，並改判駁回被上訴人第一審之訴，為有
    理由，爰由本院予以廢棄改判如主文第一、二項所示。兩造
    之借貸法律關係既屬存在，則被上訴人受有上開金錢之利益
    即有法律上原因，上訴人未依借貸法律關係而依民法第179
    條不當得利之規定，請求被上訴人返19萬元，及自反訴起訴
    狀送達翌日即99年7 月1 日起至清償日止，按週年利率5 ％
    計算之利息，亦非有據，而顯無理由，應依民事訴訟法第
    249 條第2 項之規定駁回；原判決以被上訴人預備反訴不合
    法，而依民事訴訟法第24 9條第1 項第6 款之規定，駁回反
    訴，其理由雖有不當，但於結果不生影響，上訴意旨求予廢
    棄改判，為無理由，應駁回其上訴。
陸、本件事證已臻明確，兩造其餘攻擊防禦方法或舉證，經審酌
    後，認與判決結果不生影響，爰不逐一論列，併此敘明。
柒、據上論結，本件上訴為一部有理由，一部無理由，依民事訴
    訟法第436 之1 第3 項、第450 條、第449 條第2 項、第
    385 條第1 項前段、第79條，判決如主文。
中　　華　　民　　國　 100　　年　　5 　　月　　31　　日
            民事第四庭審判長          法　官　黃宏欽
                                      法　官　楊淑儀
                                      法　官　陳樹村
以上正本係照原本作成。
本判決不得上訴。
中　　華　　民　　國　 100　　年　　5 　　月　　31　　日
                                      書記官　葉姿敏
